【裁判字號】    98,上訴,867
【裁判日期】    981125
【裁判案由】    違反毒品危害防制條例
【裁判全文】
臺灣高等法院高雄分院刑事判決        97年度上訴字第1133號
                                    98年度上訴字第867號
上  訴  人  臺灣高雄地方法院檢察署檢察官
上  訴  人
即  被  告  楊世雄
選任辯護人  洪文佐律師
上  訴  人
即  被  告  吳以環
選任辯護人  林慶雲律師
            朱淑娟律師
            陳正男律師
被      告  廖仁煒
指定辯護人  本院公設辯護人于欣潔
被      告  甲○○
                    （現另案於臺灣高雄第二監獄執行中）
選任辯護人  薛政宏律師
上列上訴人因被告違反毒品危害防制條例案件，不服臺灣高雄地
方法院95年度訴字第1297號、98年度訴緝字第32號中華民國97年
4 月30日、98年6 月4 日第一審判決（起訴案號：臺灣高雄地方
法院檢察署95年度偵字第6589、6591、6843、6844、6845號），
提起上訴，本院判決如下：
     主  文
原判決關於楊世雄、吳以環、甲○○共同製造第二級毒品及廖仁
煒幫助製造第二級毒品部分均撤銷。
甲○○共同製造第二級毒品，累犯，處有期徒刑肆年陸月。扣案
附表編號一、二所示之物均沒收銷燬之；附表編號三至三十三所
示之物均沒收。
楊世雄共同製造第二級毒品，累犯，處有期徒刑柒年肆月。扣案
附表編號一、二所示之物均沒收銷燬之；附表編號三至三十三所
示之物均沒收。
吳以環共同製造第二級毒品，處有期徒刑柒年貳月。扣案附表編
號一、二所示之物均沒收銷燬之；附表編號三至三十三所示之物
均沒收。
廖仁煒幫助製造第二級毒品，累犯，處有期徒刑肆年貳月。
其他上訴駁回（甲○○販賣毒品部分）。
     事  實
一、甲○○前因違反著作權法案件，經本院以89年度上易字第95
    2 號判處有期徒刑1 年2 月確定，於民國91年2 月1 日縮刑
    期滿執行完畢；楊世雄因違反毒品危害防制條例案件，經原
    審法院90年度易字第4668號判處有期徒刑10月確定，於92年
    7 月23日執行完畢；廖仁煒因違反毒品危害防制條例案件，
    經原審法院89年度易字第1747號判處有期徒刑3 月確定，於
    90 年5月11日易科罰金執行完畢。詎甲○○、楊世雄、廖仁
    煒均不知悔改，與吳以環、陳培佳（經原審法院97年度訴緝
    字第103 號以幫助製造第二級毒品罪判處有期徒刑4 年）及
    綽號「阿榮」之成年男子，均明知甲基安非他命係經政府公
    告，列為毒品危害防制條例第2 條第2 項第2 款所定之第二
    級毒品，不得持有、製造，甲○○、楊世雄、吳以環及綽號
    「阿榮」之成年男子共同基於製造第二級毒品甲基安非他命
    之犯意聯絡，廖仁煒、陳培佳則基於幫助製造第二級毒品甲
    基安非他命之犯意，於95年1 月中旬某日，由甲○○與「阿
    榮」各出資新臺幣（下同）6 萬元，自「阿榮」岳父即綽號
    「大華僑貓仔」處購入製造甲基安非他命之先驅原料麻黃素
    1 公斤，再由甲○○前往楊世雄位於高雄市○○區○○路33
    4 號之「昱陽汽車保養場」與楊世雄商討合作製造甲基安非
    他命，並約定由甲○○提供麻黃素，楊世雄提供技術，楊世
    雄並介紹時任大連化學工業股份有限公司（下稱大連化工公
    司）化學藥品研發技術員而熟悉製造甲基安非他命技術之吳
    以環（綽號「水電仔」），經吳以環檢視甲○○上開麻黃素
    後，預估可製得重13兩之甲基安非他命，甲○○遂與楊世雄
    、吳以環約定製成後，由楊世雄與吳以環共分得5 兩，甲○
    ○及「阿榮」共分得8 兩，廖仁煒乃依甲○○之指示幫助購
    買製毒所需之漏斗、燒杯、濾紙等器具，並陪同甲○○購買
    製毒所需之真空馬達及化學儀器，甲○○並於95年2 月中旬
    某夜將上開麻黃素運至該汽車保養場後方一處小房間，由楊
    世雄在該處使用其所有如附表編號11至33所示之器具、化學
    藥品等物，以將上開麻黃素合成氯假麻黃素（即鹵化階段）
    ，再通過氫氣將氯還原為氫（即氫化階段）之方式，著手製
    造第二級毒品甲基安非他命，製成附表編號1 、2 所示含有
    安非他命成分之黑色液態品，並由甲○○將其中編號1 所示
    之液體攜回其位於高雄市○○區○○街159 巷35號住處內，
    使用其所有如附表編號3 至10所示器具，將該含有甲基安非
    他命成分之液體倒入盆子內，放在冰箱中進行冷凍結晶之純
    化步驟（純化階段），楊世雄則另委請陳培佳幫助搬運楊世
    雄所有如附表編號33所示用以脫色、除臭、催化作用之鈀金
    、鈀銅等物。
二、嗣法務部調查局高雄市調查處人員於：(一)95年2 月23日凌晨
    1 時45分許，持搜索票前往甲○○上開住處實施搜索，扣得
    甲○○所有如附表編號1 所示含有甲基安非他命成分黑色液
    體及編號3 至10所示用以製造甲基安非他命之器具；(二)於同
    日凌晨4 時20分許，前往楊世雄位於高雄市○○區○○路24
    6 巷17號住處實施搜索，扣得楊世雄所有如附表編號2 所示
    含有甲基安非他命成分液體及編號11至19所示用以製造甲基
    安非他命之器具；(三)復於同日上午5 時55分許，前往高雄市
    三民區○○路與同盟路交岔口之「國碩賓果餐廳」停車場，
    對陳培佳所駕駛車號E6-5275 號自小客車實施搜索，在車內
    查獲楊世雄所有附表編號33所示供製造甲基安非他命所用之
    鈀金、鈀銅等物；(四)於同日中午12時10分許，在楊世雄位於
    高雄市○○區○○路334 號「昱揚汽車保養廠」內實施搜索
    ，扣得楊世雄所有供製造甲基安非他命所用如附表編號20至
    32所示之器具，始悉上情。
三、案經法務部調查局高雄市調查處報請臺灣高雄地方法院檢察
    署檢察官偵查起訴。
     理  由
壹、證據能力：
一、證人即共同被告楊世雄、吳以環、廖仁煒、甲○○等人於偵
    查中具結後向檢察官所為之證述，證人均未曾提及檢察官在
    偵查中有不法取供情事，亦查無該證據作成時有何違法情事
    ，並無顯有不可信之情況，依刑事訴訟法第159 條之1 第2
    項之規定，應適宜為本案之證據而有證據能力。
二、被告廖仁煒於警詢證稱：吳以環係楊世雄及其身邊之人所稱
    綽號「師仔」之人，是指導甲○○進行疑似安非他命水溶液
    的製程之人，與其在原審證述吳以環並不是綽號「師仔」亦
    有不符。本院審酌廖仁煒於警詢中之陳述是在記憶猶新的情
    況下直接作成，一般與事實較相近，且因較無時間或動機去
    編造事實或因同情被告、被告求情等因素介入影響，客觀上
    亦較難認與被告間有勾串情事，且於偵查中亦證稱：提示照
    片之人（被告吳以環）是楊世雄車廠的師父，如果甲○○要
    跟楊世雄借製造液體的工具，都是這個人在準備等語（偵卷
    三第22-23 頁），是其在警詢陳述時之各種外部情況觀之，
    虛偽陳述之危險性甚低，揆諸上開說明，其於警詢中所為之
    陳述，客觀上應具有較可信之特別情況，且亦為證明被告吳
    以環製造第二級毒品甲基安非他命之犯罪事實存否所必要，
    依刑事訴訟法第159 條之2 規定，其於警詢中之證言自有證
    據能力。
三、按法院或檢察官得囑託醫院、學校或其他相當之機關團體為
    鑑定，刑事訴訟法第208 條前段定有明文。又查獲機關或司
    法警察單位，係經法院或檢察官概括授權送鑑，則該鑑定書
    即有證據能力。本件法務部調查局95年3 月24日調科壹字第
    09522211000 號檢驗鑑定書係經檢察官概括授權送鑑，具有
    證據能力。
四、又按有事實足認被告或犯罪嫌疑人有最輕本刑為3 年以上有
    期徒刑之罪嫌，並危害國家安全或社會秩序情節重大而有相
    當理由可信其通訊內容與本案有關，且不能或難以其他方法
    蒐集或調查證據者，在偵查中得由檢察官核發通訊監察書，
    通訊保障及監察法第5 條第1 項第1 款、第2 項定有明文。
    又通訊監察書應記載下列事項：一、案由及涉嫌觸犯之法條
    。二、監察對象。三、監察通訊種類及號碼等足資識別之特
    徵。四、監察處所。五、監察理由。六、監察期間及方法。
    七、聲請機關。八、執行機關。第五條之通訊監察期間，每
    次不得逾30日；其有繼續監察之必要者，得於期間屆滿前，
    重新聲請。前項期間屆滿前，已無監察之必要者，應即停止
    監察，同法第11條、第12條亦定有明文。本案通訊監察書、
    通訊監察譯文，是承辦調查員依據檢察官核發之通訊監察書
    依法對被告楊世雄、廖仁煒等人下列門號實施通訊監察，並
    依錄音內容製作成譯文，經核未逾越授權實施監察之範圍，
    其監聽符合前開通訊保障及監察法之法定程序，應具有證據
    能力。
五、按被告以外之人於審判外之陳述，雖不符刑事訴訟法第159
    條之1 至之4 之規定，然經當事人於審判程序同意作為證據
    ，法院審酌該言詞陳述或書面陳述作成時之情況，認為適當
    者，亦得為證據，同法第159 條之5 第1 項定有明文。除上
    開所述外，本判決下列所引用之證據，屬被告以外之人在審
    判外陳述之傳聞證據部分，業經被告、辯護人及檢察官於審
    理中同意作為證據（本院A 卷一第115-116 頁、本院B 卷第
    50頁），本院審酌該等傳聞證據作成時之狀況，並無違法或
    不當等不宜作為證據之情形，依前開說明，亦得作為證據。
貳、被告甲○○、楊世雄、吳以環共同製造第二級毒品及被告廖
    仁煒幫助製造第二級毒品部分：
一、訊據被告甲○○於偵查及審理中均坦承有上開共同製造第二
    級毒品甲基安非他命之犯行。被告楊世雄、吳以環則否認共
    同製造第二級毒品犯行，被告楊世雄辯稱：伊完全不懂安非
    他命，伊等之工作是要把鈀金中的金分離出來云云；被告吳
    以環辯稱：伊不知道那些是什麼東西，且不會製造第二級毒
    品云云。被告廖仁煒固坦承有幫助被告甲○○載運上揭製造
    第二級毒品之物品至甲○○住處之行為，惟否認有幫助製造
    第二級毒品犯行，辯稱：伊不知道被告楊世雄、甲○○、吳
    以環是在製造第二級毒品云云。經查：
(一)、法務部調查局高雄市調查處人員於：(一)95年2 月23日凌晨1
    時45分許，持搜索票前往被告甲○○上開住處實施搜索，扣
    得被告甲○○所有如附表編號1 所示該尚未完成純化階段之
    黑色液體及編號3 至10所示之器具；(二)於同日凌晨4 時20分
    許，前往被告楊世雄位於高雄市○○區○○路246 巷17號住
    處實施搜索，扣得被告楊世雄所有如附表編號2 所示未經過
    純化階段之液體及編號11至19所示之器具；(三)復於同日上午
    5 時55分許，前往高雄市○○區○○路與同盟路交岔口之「
    國碩賓果餐廳」停車場，對共犯陳培佳所駕駛車號E6-5275
    號自小客車實施搜索，在車內查獲附表編號33所示之鈀金、
    鈀銅；(四)於同日中午12時10分許，在被告楊世雄位於高雄市
    楠梓區○○路334 號「昱揚汽車保養廠」內實施搜索，扣得
    附表編號20至32所示之器具之事實，為被告甲○○所不爭執
    ，並有搜索扣押筆錄、扣押物品目錄表、扣案物品暨現場照
    片在卷可稽（偵卷二第62-71 頁、偵卷四第21-24 頁、偵卷
    五第21-31 ）。又扣案附表編號1 所示黑色水溶液2 盆（合
    計驗後淨重為3880公克，純質淨重則為21.13 公克）及附表
    編號2 所示溶液2 罐（合計驗後淨重為406 公克，純質淨重
    則為16.88 公克），經檢驗結果均含第二級毒品甲基安非他
    命成分等情，亦有法務部調查局95年3 月24日調科壹字第09
    522211000 號檢驗通知書在卷可證（偵卷二第80頁）。又上
    開被告甲○○於高雄市○○區○○街159 巷35號住處、被告
    楊世雄位於高雄市三民區○○○路246 巷17號住處及高雄市
    楠梓區○○路322-1 號「昱揚汽車保養廠」等處所查扣之相
    關證物、器具設備，並依據上述檢驗結果研判，該等器具設
    備符合甲基安非他命製程中第三階段純化再結晶步驟之多項
    必須配備，為一組由甲基安非他命液態溶液藉純化再結晶步
    驟來製造甲基安非他命製程中第三階段純化再結晶步驟甲基
    安非他命結晶之基本器具設備組合，此種組合一般亦稱地下
    毒品製造工廠，主要用來生產甲基安非他命結晶之事實，亦
    有上開法務部調查局95年3 月24日調科壹字第09522211000
    號檢驗通知書在卷可憑（偵卷二第80頁），是上開事實，均
    堪認定。
(二)、證人即共同被告甲○○於原審及本院均坦承有製造第二級毒
    品甲基安非他命犯行（原審卷二第46、53頁、本院卷第150
    頁），並於96年2 月9 日原審以證人身分證稱：製造甲基安
    非他命之原料麻黃素是伊於94年底、95年初向綽號「阿榮」
    之岳父「大華僑貓仔」所買的，約買1 公斤，錢是伊與「阿
    榮」一起出的，總共約5 至8 萬元，伊拿到原料後於95年1
    月間某日就帶著廖仁煒一起去找楊世雄談，因為聽人家說楊
    世雄會製造甲基安非他命，伊問楊世雄所伊買的東西是不是
    製造甲基安非他命的原料，楊世雄就在他的修車廠試驗，結
    果楊世雄說可以用來製造甲基安非他命，伊有問楊世雄要不
    要一起製作甲基安非他命，做好之後大家一起來分，楊世雄
    就答應，伊與楊世雄談的時候，廖仁煒坐在房間外面的客廳
    等，之後就把原料交給楊世雄，楊世雄就在他的修車廠開始
    製造，伊不會製造，但會偶而去看一下，製造甲基安非他命
    的器材是楊世雄提供的，楊世雄他們都是在修車廠一個小房
    間裡面製造，伊看到的只有一部分，伊偶而都會過去看進度
    ，當時伊看到房間內有燃燒的台子，上面有瓶子，原料放在
    瓶子裡面煮，其內之圓桶是水瓶狀、銅質，可以用火燒，上
    面有裝壓力錶，後來等楊世雄將原料製成液態甲基安非他命
    後，楊世雄從該圓桶密封瓶中倒出黑色液體，伊就將液態甲
    基安非他命帶回家，帶了2 次黑色液體回家，要將黑色液體
    冰起來結晶，伊與楊世雄最初是約定以6 、4 比例分配甲基
    安非他命，伊是4 ，伊再與「阿榮」平分，伊也有在該小房
    間內看到氫氣灌入反應爐的情形，伊有在上開汽車保養廠看
    過吳以環，吳以環綽號是「水電仔」，也看過吳以環跟楊世
    雄一起在製造第二級毒品的小房間內，吳以環是有向伊表示
    要伊去買器材，楊世雄叫伊去買漏斗、真空馬達等物，伊就
    跟廖仁煒一起去買漏斗、真空馬達等語在卷（原審卷二第11
    7 頁以下）。而證人甲○○關於上開製毒過程之證述，核與
    其於原審準備程序所述大致相符，且被告甲○○被查獲後，
    於95年2 月23日第1 次製作警詢筆錄時，即已坦承與被告楊
    世雄、綽號「阿榮」（榮仔）及被告楊世雄所找之製毒師傅
    等人共同製造甲基安非他命等情，且於偵查及審理中就其所
    涉犯製造毒品重罪亦坦承不諱，衡情當無誣攀他人入罪之動
    機，況調查員於95年2 月23日亦分別於上開被告甲○○、楊
    世雄、楊仁煒等人之處所或車輛查扣附表所示與製造甲基安
    非他命所需之材料及已製造完成含有甲基安非他命之液體等
    物，顯見被告甲○○上開所述內容，並非無據。
(三)、又經檢察官指揮調查局人員對被告楊世雄持有之0000000000
    號行動電話實施通訊監察（見偵卷二第81-84 頁通訊監察書
    ），經調查員於95年2 月23日提示楊世雄持有之0000000000
    行動電話於95年2 月17日2 時55分21秒與被告甲○○持有之
    000000000 號行動電話之通訊監察譯文予被告甲○○閱覽後
    證稱：該監察譯文內容係伊與被告楊世雄的通話，其內容係
    楊世雄打電話給伊，當時伊在楊世雄的保養廠辦公室內，楊
    世雄自外處打電話給伊，要伊將手機拿給當時在保養廠內部
    的安非他命工廠內製作安毒的另外一位綽號「阿成」的師傅
    聽，主要是聯絡指導如何將氫氣灌入氫氣反應爐內以製作安
    毒，但該位師傅並非替伊製造安毒的師傅，替伊製造安毒的
    師傅另有其人等語（偵卷五第6 、9 頁）；另經調查員提示
    0000000000號行動電話於95年2 月18日15時30分8 秒與其另
    持有之0000000000號行動電話之通訊監察譯文閱覽後證稱：
    該通訊內容係楊世雄與伊的通聯紀錄，意思是楊世雄要伊將
    所擁有的原料全數攜帶呈該保養廠內進行製造，另外通聯內
    容中所提「一台」、「兩台」係指楊世雄與伊相約在中華路
    與河西路交岔附近之消防隊見面，來商談是否將製毒完成的
    報酬條件提升1 兩或2 兩的安非他命成品等語（偵卷五第6
    、10-11 頁）；再經調查員提示扣案之氫氣鋼瓶供其辨識後
    證稱：該氫氣鋼瓶就是在楊世雄所有保養廠內製造安毒工廠
    器材之一，當時楊世雄的師傅在製造安毒過程中，確實是將
    該氫氣瓶內之氫氣灌注在較小的氫氣瓶，再由該較小氫氣瓶
    將氫氣灌注在氫氣反應爐內等語，並當場繪製其所述關於製
    造安毒之氫氣反應爐、氫氣鋼瓶相關線路圖供調查員附卷供
    參（偵卷五第6 之1 、12、17-18 頁）。依上開被告甲○○
    與楊世雄之通話內容，可知被告楊世雄有與被告甲○○確有
    共謀本件製造甲基安非他命犯行，被告楊世雄並提供其上開
    保養廠供製毒場所，並找尋具有犯意聯絡且懂得製造甲基安
    非他命化學知識之「師父」，在該保養場內指導製毒技術及
    將氫氣灌入氫氣反應爐內以便製造甲基安非他命，被告楊世
    雄復與被告甲○○商討製造完成後之毒品如何分配，通聯中
    所示「一台」、「兩台」係雙方談論製毒完成後之利得1 兩
    或2 兩甲基安非他命成品之暗語，佐以於95年2 月23日調查
    員亦在被告楊世雄上開同盟路住處及「昱揚汽車保養廠」內
    分別扣得含有甲基安非他命成分之液體及相關製造毒品器具
    ，是被告楊世雄辯稱其不可能參與製造毒品云云，即無可採
    。至被告楊世雄另辯稱：扣案含有甲基安非他命成分之液體
    ，是調查局人員故意將原屬於晶體之甲基安非他命混合水所
    致云云，惟查：證人即法務部調查局高雄市調查處組長李毅
    軍於原審證述：查獲人員不會將要扣案的證物相互之間倒來
    倒去，只在現場初步檢驗一下有無毒品反應而已，且都會回
    復原狀等語（原審卷四第21頁），本件調查局人員與被告楊
    世雄等人既無仇怨，當無故意誣陷被告楊世雄等人入罪而蓄
    意將毒品混入扣案之液體，而招來相關刑事訴追之可能，況
    扣案之2 盆黑水呈液體狀，與單純將甲基安非他命晶體與水
    混合的狀態亦不相符，被告楊世雄上開辯詞，亦屬無據。
(四)、雖被告吳以環辯稱其並未與被告甲○○、楊世雄等人共犯本
    件製造毒品犯行云云。惟查：
  1.證人即共同被告甲○○於95年2 月23日調查局證稱：今（95
    ）年1 月中旬，「阿榮」主動向我提起渠丈人即綽號「大華
    僑貓仔」有製作安非他命的原料而找我投資製作，因為我知
    道中都社區有一位楊世雄的男子有製造安毒的技術及管道，
    我隨即答應「阿榮」的提議，我就前往楊世雄所有位於楠梓
    區○○路上之汽車保養廠，洽商相關製造事宜，楊世雄除向
    我介紹渠私人製造安毒師傅（姓名我不知道，但我認得他的
    人）並表示願意協助我製造安非他命並開出條件，要我將所
    購買之甲基安非他命原料製造成成品後，必須提供5 兩左右
    成品做為酬勞，事隔幾日後楊世雄就邀約我、「阿榮」及廖
    仁煒等人前往該保養廠最內側的房間內參觀渠所擁有之小型
    製造安非他命完整器材，隨後大約在（95年）2 月中旬，楊
    世雄就要我將我等擁有的原料全數攜帶至該保養廠內進行製
    造，但是楊世雄該等器材每次僅能製造我擁有原料約略一半
    的產能，因此楊世雄才分別於（95年）2 月20日左右先後2
    次於晚上以電話通知我，要我前去將第二階段半成品帶回我
    位於嫩江街的住所進行冷凍結晶，在尚未完成結晶就遭搜索
    等語綦詳（偵卷五第5 頁背面），並在調查員提示之被告吳
    以環之照片上指稱：「此人是楊世雄所有保養廠內為我製造
    安毒的師父」等語（偵卷五第8 頁）。復於同日偵查中證稱
    ：（提示其95年3 月23日調查局筆錄）我調查筆錄內容都實
    在，我不是為交保才自白，都是事實，我在95年1 月中旬透
    過我朋友「阿榮」介紹去向他丈人買原料，是「阿榮」跟我
    提議的，我跟他各出6 萬元，我將原料拿去找楠梓區楊世雄
    的保養廠製造，原本這些原料根據「水電仔」預估可以做出
    13兩的量，13兩中楊世雄他們要分5 兩，剩下8 兩我跟「阿
    榮」預估1 人分4 兩，當庭提示之照片（被告吳以環）這個
    人是「水電仔」，他是主要的製毒師父，一些相關工具器材
    都是他表示要去買的，買冰箱也是水電仔的意思，他說這些
    東西要拿去冰，所以我們就去買冰箱把那2 盆液體拿回家拿
    去冰箱冰等語（偵卷五第33-35 頁），且被告吳以環亦供稱
    楊世雄車廠那邊的人都叫我「水電仔」等語（原審卷五第10
    0 頁）。顯見被告甲○○於調查局及偵查中均已詳述其如何
    與被告楊世雄等人共同研議製造甲基安非他命，且於達成共
    識後，被告甲○○即於95年2 月中旬某晚上依被告楊世雄指
    示，將其所購入之麻黃素等製毒原料攜帶至被告楊世雄上開
    保養廠內進行製造，被告吳以環即係楊世雄所找來提供製造
    甲基安非他命技術之人員，被告吳以環在製造毒品過程憑其
    所獨具之化學專業知識，分析估算可製造出之甲基安非他命
    數量，並教導被告甲○○、楊世雄等人如何購買製造毒品之
    相關器具及後續純化階段之作法，且依被告吳以環預估可製
    造出甲基安非他命13兩之數量，協議由被告楊世雄與吳以環
    分得5 兩，其餘8 兩則由被告甲○○及「阿榮」平分。
  2.另證人即共同被告廖仁煒於95年2 月23日調查局證稱：「（
    這一個就是剛剛我跟你說他外號叫『水電仔』，姓吳，吳以
    環，對吧？你知道嘛，你知道，但你有說過不認識他，沒有
    跟他說過話？）對啊。」「（你有跟他說話嗎？）去就是在
    那邊準備東西。」「（該相片影本清晰且容易辯識，該相片
    中人士，有清晰容易辯識嗎？）有。」「（該人士係協助，
    你說他在作什麼的？）準備材料的。」「（準備什麼材料？
    做那些黑水材料的師父嗎？）氫氣什麼都是他拿過來的。」
    「（楊世雄不是那邊的老闆？你說他是在楊世雄那邊準備什
    麼材料的？）做『黑水』的材料。」「（製作黑水的材料？
    ）對。」「（幫助楊世雄準備製造該黑色疑似安非他命水溶
    液設備的人，你說你不知道他的名字？）我不知道他的名字
    。」「（人家都叫他什麼？）師仔，我看過他。」等語（見
    本院A 卷二第114-116 頁，本院當庭勘驗廖仁煒95年2 月23
    日調查筆錄），並於調查員當場所提示之被告吳以環照片上
    指稱：「楊世雄及其他身邊的人都稱他為『師仔』等語（偵
    卷三第9 頁）；並於同日偵查中證稱：我在調查局所作筆錄
    實在，（提示被告吳環照片）這人叫「水電仔」，是楊世雄
    車廠的師父，我在楊世雄的保養場看過他，如果甲○○要跟
    楊世雄借製造液體的工具，都是這個人在準備等語（偵卷三
    第21、23頁）。可知被告吳以環之綽號係「水電仔」，並負
    責準備本件製造甲基安非他命（即『鹵水』『黑水』）所需
    之相關原材與器材，被告楊世雄稱呼吳以環為「師仔」（閩
    南語發音），亦指製造甲基安非他命師父之意，核與被告甲
    ○○所述：被告吳以環是主要的製毒師父等情相符，被告廖
    仁煒上開於調查局及偵查中所述內容，應屬真實。至被告廖
    仁煒嗣於原審改口證稱：忘記被告吳以環是不是「師仔」、
    「阿成」云云，應係考量在場被告之壓力，為迴護被告吳以
    環之辯詞所為不實證述，不足採信。
  3.再者，被告吳以環於95年2 月23日於調查局亦供稱：我是私
    立嘉南藥專應用化學科農藥組畢業，曾任榮威藥品公司業務
    員，現職大連化工公司技術員，負責化學藥品反應研發工作
    ，負債300 餘萬元，經濟不佳；我只認識楊世雄，甲○○、
    廖仁煒、陳培佳等人我曾經在楊世雄上開汽車保養廠見過面
    ，楊世雄曾經詢問我有無可以耐強酸、強鹼及壓力之器材，
    我告訴他我服務的大連化工公司有一些報廢的小型反應器可
    以使用，並且將2 個反應器清理後拿給楊世雄等語（偵卷一
    第4 頁正反面）。又門號0000000000號行動電話係被告吳以
    環所持用等情，業據被告吳以環於調查局供述明確（偵卷一
    第5 頁），且經調查員提示楊世雄持用之0000000000號行動
    電話與其持用之0000000000號行動電話於95年2 月21日18時
    8 分26秒通訊監察譯文供其閱覽後證稱：「（通話中楊世雄
    要你前去弄一下「抽風的」，你回答「哦，好啊」，該通知
    內容真意為何？）楊世雄是因為他製作安非他命的真空機幫
    浦故障，要我去幫他修理，我答應稍後前往幫他看看。」；
    另再提示其等於95年2 月21日23時44分55秒許以上開行動電
    話之監聽譯文供其閱覽後供稱：「（通話中楊世雄問你『機
    絲頭仔』都載出去喔，你答以「機絲頭仔」要先走啊，該通
    話內容意義為何？）電話中所說明『機絲頭仔』是指提煉安
    非他命的反應器、燒杯、抽真空的器材等，因為怕被偷走，
    所以我才在電話中跟楊世雄說『機絲頭仔』要拿到別處保管
    ，不過事後那些『機絲頭仔』不是我拿走的，而是由楊世雄
    一個開黑色三菱房車的同夥在當天拿走的，該男子我見過面
    ，但不知其姓名。」等語；再提示其等於95年2 月21日23時
    56分8 秒監聽譯文供其閱覽後供稱：「（通話中楊世雄問你
    『怎樣』，你答以『我等一下啦，我慢慢用啦，你不要趕我
    』等語，通話內容意義為何？）因為楊世雄一直催促我趕快
    修好真空幫浦，我就告訴他我會慢慢修理，叫他不要趕。」
    等語（偵卷一第5 頁）；且於同日偵查中亦供稱：我有拿鈀
    金、鈀銅及小型反應爐給楊世雄，因他問我說有無很耐壓力
    的反應器，一開始我不知道要反應爐的目的為何，是後來我
    常去他保養廠見到那裡來來去去的人，我就猜出來，且他還
    會問我一些化工的常識，我會跟他們說氫氣不能靠近火源及
    一些反應時溫度等化學常識，我知道他有在研究如何製造安
    非他命等語（偵卷一第18頁）。足見被告吳以環係應用化學
    科農藥組畢業，在大連化工公司負責化學藥品反應研發工作
    ，具有化學理論及實務經驗，又因負債300 餘萬元，經濟不
    佳，確有製造甲基安非他命牟利之動機，且被告吳以環係透
    過告楊世雄才認識被告甲○○、廖仁煒、陳培佳，並提供製
    造甲基安非他命所需之原料、器材及化學相關知識予被告楊
    世雄等人，而被告楊世雄係從事汽車修理業務，衡情並無製
    造甲基安非他命所需原料、器材之需求，亦無詢及化學知識
    之必要，被告吳以環既與楊世雄熟識，對此當無不知之理，
    佐以被告吳以環亦供稱知悉被告楊世雄有在研究如何製造安
    非他命等語，被告甲○○、廖仁煒亦證稱被告吳以環（水電
    仔）係被告楊世雄之製造師父，及被告楊世雄於製毒品過程
    中發現製造甲基安非他命之真空機幫浦故障，亦告知被告吳
    以環負責修理等情，可知被告吳以環有與楊世雄等人基於製
    造甲基安非他命之犯意聯絡，共為本件製造毒品犯行無訛，
    被告吳以環上開所辯，顯係卸責之詞，不足採信。
(五)、又證人即共同被告甲○○於95年2 月23日調查局另證稱：當
    時我的友人廖仁煒剛好沒工作時常來找我，我才會請廖仁煒
    協助我購買一些器材，量杯、濾紙是被告廖仁煒去購買的等
    語；經調查員提示被告廖仁煒持有之0000000000號行動電話
    （見偵卷二第85-86 頁通訊監察書）於95年2 月21日22時36
    分與其持有之0000000000行動電話通訊監察譯文閱覽後證稱
    ：該通聯內容係伊要廖仁煒去幫伊購買鹽巴以做為製造安非
    他命使用等語（偵卷五第6 之1 、12頁）；並於同日偵查中
    證稱：被告廖仁煒隱約知道我在做什麼事情等語（偵卷五第
    35頁），而被告廖仁煒於本院亦供稱：被告甲○○有1 天晚
    上要我看圓筒的壓力表，前後時應該不到半小時，我曾陪甲
    ○○買真空馬達與化學儀器，這些儀器是甲○○選的，甲○
    ○要我陪同去搬等語（本院A 卷二第83-84 頁）；再佐以被
    告廖仁煒亦供稱其有施用第二級毒品甲基安非他命之習慣，
    且於95年2 月23日為警查獲採尿送驗結果亦呈甲基安非他命
    陽性反應之事實，有臺灣高等法院被告前案紀錄表（本院A
    卷一第50-51 頁）及尿液送驗編號與真實姓名對照表、高雄
    市立凱施醫院濫用藥物尿液檢驗報告可稽（調查卷第9 、11
    頁）。被告廖仁煒既有施用甲基安非他命之習慣，對於甲基
    安非他命毒品屬性應非陌生，且被告甲○○亦證稱被告廖仁
    煒應知悉其在製造甲基安非他命，足見被告廖仁煒知悉被告
    甲○○等人係從事製造甲基安非他命，並承被告甲○○之請
    而購買或一同前往購買製毒所需之器具及幫忙監看壓力表，
    顯係基於幫助之犯意所為，被告廖仁煒辯稱不知被告甲○○
    、楊世雄等人在製毒云云，即無可採。又本件製造毒品係被
    告甲○○與「阿榮」負責出資及取得麻黃素後，由被告甲○
    ○邀同被告楊世雄共同製造，被告楊世雄再找吳以環一同在
    楊世雄上開汽車保養廠進行製造，被告吳以環則提供製毒技
    術及反應器等器材供製毒使用，並憑其化工專業評估可製造
    出之毒品數量約13兩後，由被告甲○○與楊世雄協議出楊世
    雄與吳以環分得5 兩，其餘8 兩歸被告甲○○及「阿榮」所
    有等情以觀，可知被告廖仁煒及共犯陳培佳於製毒過程中並
    非居於決策地位，又未提供製毒之技術或器材、原料，且製
    造完成後又未能獲得分配毒品或金錢等利益，與一般犯罪之
    共同正犯均能獲得犯罪所取得之利益不同，是被告廖仁煒上
    開所為，應僅構成製造第二級毒品罪之幫助犯，而不能以共
    同正犯論處。
(六)、至證人楊麗美即被告楊世雄之妹於原審雖證稱：伊曾經營化
    學儀器公司，故停業後就將不用的玻璃杯、量杯、三角瓶、
    漏斗等物放在被告楊世雄的汽車保養廠內，這些物品均放在
    頂樓，調查人員搜索當日有拆開那些庫存的東西等語（原審
    卷三第5-12頁）。然查，本件製毒所需之量杯、濾紙等器材
    ，係被告甲○○本人或委由被告廖仁煒所購買等情，業據證
    人即被告甲○○及廖仁煒證述如前，且一般公司經營者於結
    束營業時，為結清債務及存貨，理應將未銷售完畢之器材退
    回上游廠商或以舊器材之價格廉售他人，鮮有刻意留存或進
    而另尋他處堆放之情，證人楊麗美於結束公司營業後，除將
    器材放置在高雄市○○區○○路246 巷17號住處外，又豈會
    大費周章將器材另行搬運存放至楊世雄位於上開楠梓區之汽
    車保養廠，顯與常情不符，況證人楊麗美亦證稱其公司結束
    營業後，被告楊世雄有無取用其公司庫存之物品，其並不知
    道等語（原審卷三第9 頁），而證人楊麗美係被告楊世雄之
    妹，人情上本即難免為迴護被告楊世雄之陳述，而被告楊世
    雄又否認本件製造毒品犯行，自難期待證人楊麗美為不利於
    被告楊世雄之證述，是證人楊麗美證稱扣案之玻璃杯、量杯
    、三角瓶、漏斗等物係其公司庫存器材云云，顯係迴護被告
    楊世雄所為不實證述，不足採信，自不能執為有利於被告楊
    世雄之認定。
(七)、至被告楊世雄、吳以環另辯稱扣案鋼瓶內係二氧化碳氣體，
    不能用供製毒使用；另扣案之鈀金、鈀銅是要用以煉金獲利
    ，並無可能用來供製毒使用云云。然查：
  1.證人即法務部調查局高雄市調查處組長李毅軍於原審證述：
    確實是搜索到上揭扣案物品，依據伊過去查獲製毒工廠的專
    業經驗及詢問被告楊世雄，被告楊世雄表示扣案鋼瓶內的氣
    體是氫氣，而依據查獲製毒工廠之專業經驗，鈀金鈀銅是重
    要的化學元素，有脫色、催化之作用，使用氫氣，要很小心
    ，因為容易爆炸，所以氫氣鋼瓶多半會用壓力刻度表來控制
    瓶內之氫氣含量；且鈀金市價數10公克就要好幾萬元，一般
    店面很難買到，鈀銅市價則沒有那麼高等語在卷（原審卷四
    第17-22 頁）。又證人即法務部調查局檢驗員許甥欽於原審
    亦證稱：甲基安非他命製造過程是，目前國內一般甲基安非
    他命地下工廠製造甲基安非他命的第一步驟是鹵化反應，是
    由麻黃素合成氯假麻黃素，第二步驟是氫化反應，從氯假麻
    黃素合成甲基安非他命，第三步驟是甲基安非他命純化再結
    晶的步驟。氫氣鋼瓶通常是在第二步驟會用到，氫氣是還原
    劑，可以把氯假麻黃素的氯還原為氫，還原後的物品就是甲
    基安非他命。一般而言，裝氫氣之鋼瓶跟裝二氧化碳的鋼瓶
    材質是一樣的，但氫氣鋼瓶的外觀全部會塗成紅色，因為氫
    氣是危險物品，至於二氧化碳鋼瓶外觀則不一定，因為它危
    險性比較低，而假設某支鋼瓶一開始加Ａ氣體，Ａ氣體用完
    後，理論上是可以另外加入Ｂ氣體的，氫氣並不一定要裝在
    紅色鋼瓶內，只要持有的人注意安全就可以了。伊等因為檢
    驗報告裡面已經記載扣案之機器設備均是第三步驟所必需的
    ，且扣案物品已經完成第二步驟，而扣得的器具設備都是用
    於第三步驟的，故伊等就沒有特別判斷該鋼瓶內的氣體為何
    。一般俗稱的「鈀金」、「鈀銅」是製造甲基安非他命第二
    階段氫化反應所使用之催化劑，其成分為氯化鈀及硫酸鋇，
    但本案檢驗通知書所寫的「鈀金」及「鈀銅」成分並非氯化
    鈀及硫酸鋇，扣案物品上寫著「鈀金」及「鈀銅」，是高雄
    市調查處查緝人員自己寫的，因為他們以為本案涉及第二階
    段氫化反應；扣案第二階段氫化之後所產生的物品，外觀是
    灰黑色至土色的液體，液體已經有甲基安非他命成分，上開
    液體還有刺鼻的味道，而第三步驟就是要將上開液體除臭、
    除色及結晶、純化，因為上開液體雜質很多，直接煮乾的話
    ，會成黏稠狀，無法結晶使用，故需要經過除臭及除色，第
    三階段純化步驟，需要活性碳之類的吸附劑、濾紙、過濾器
    、食鹽、冰箱等器材。第二階段產生液態甲基安非他命是灰
    黑色至土色，裡面還有雜質，且有刺鼻的味道，所以要以吸
    附劑除色及除臭，除色及除臭之後，以濾紙及過濾器等過濾
    設備去除吸附劑，之後加上食鹽，用來降低甲基安非他命的
    溶解度，因為甲基安非他命密度比食鹽低，加入食鹽後，再
    放入冰箱降溫，就會讓甲基安非他命產生結晶，之後撈起結
    晶晒乾，有的是將結晶放在白報紙上以電風扇吹乾，上開製
    程只是常見的方法，其他只要能達成製毒之結果，方法會有
    大同小異，純化過程中不是水煮，而是加熱，是在加食鹽時
    候會加熱，讓食鹽加速溶解。氫化過程中，需要氫氣及催化
    劑，催化劑大部分是用俗稱的鈀金，但也可以用其他的催化
    劑。一般俗稱「鈀金」及「鈀銅」的物品，不可能拿來煉金
    ，因為俗稱「鈀金」及「鈀銅」裡面成分是氯化鈀及硫酸鋇
    ，並沒有金的成分，如此稱呼是因為氯化鈀及硫酸鋇炒過之
    後，顏色是土黃色或暗金色，所以才被俗稱為「鈀金」及「
    鈀銅」；至於本件扣案標示「鈀金」及「鈀銅」的物品，也
    不可能拿來煉金，因為扣案標示「鈀金」及「鈀銅」的物品
    ，經檢驗結果，檢驗報告顯示其中金、銅、鈀量很少，其含
    量顯示這可能只是該物品內的雜質。理論上是可能以其他方
    式還原本件扣案鈀金鈀銅中的金，因為物質不滅定律，但實
    際及經濟上來說，不可能花那麼多成本來煉金等語綦詳在卷
    （原審卷四第84-93 頁）。可知在製造甲基安非他命過程中
    ，於第二步驟氫化階段會使用到氫氣鋼瓶把氯假麻黃素的氯
    還原為氫，以製成甲基安非他命，雖一般用來裝填氫氣之鋼
    瓶會塗成紅色，然其目的係因氫氣是危險物品，以此外觀加
    以區別，然其鋼瓶材質與裝填二氧化碳之鋼瓶並無不同，且
    氫氣並不一定要裝在紅色鋼瓶內，只要持有人知悉所裝填是
    氫氣能夠注意安全即可，參以本案查扣之器材設備亦與製造
    甲基安非他命三個步驟息息相關，且扣案之液體又屬製造後
    含有甲基安非他命成分之物，顯已完成製造毒品之第二步驟
    ，是證人許甥欽依其專業判斷鋼瓶內之氣體為氫氣一節，核
    與證人李毅軍證稱被告楊世雄於查獲時坦承扣案之鋼瓶為氫
    氣等情相符；且「鈀金」具有催化功效，是氫化過程中所需
    之催化劑，以本件扣案之「鈀金」及「鈀銅」其金、銅、鈀
    成分量很少觀之，實際上亦不可能拿來煉金。
  2.再者，本件扣案之鈀金、鈀銅共6 包，經送驗結果，確含鈀
    、金、銅之含量，而扣案鈀金鈀銅之外觀顆粒大小僅影響其
    化學反應的速率，不影響功效，有臺灣檢驗科技股份有限公
    司高雄分公司95年12月19日台檢字第095121901 號函暨檢附
    之測試報告及照片在卷可稽（原審卷二第69-82 頁）；再經
    送請法務部調查局鑑定，亦確認扣案鈀金、鈀銅可作為製毒
    過程中氫化反應之催化劑使用，有法務部調查局97年1 月7
    日調科壹字第09700006400 號函在卷可稽（原審卷五第18頁
    以下）；又送請國立成功大學鑑驗，亦認扣案鈀金、鈀銅具
    有還原、催化功能，可做觸媒使用，有國立成功大學化學工
    程系回函可憑（原審卷五第26頁）；而前開扣案鈀金、鈀銅
    有可能成為製毒方法之一，扮演觸媒（催化劑）角色，此亦
    有臺灣檢驗科技股份有限公司高雄分公司96年11月6 日台檢
    字第0960110601號函可憑（原審卷四第78頁），足認扣案鈀
    金、鈀銅確係作為製造第二級毒品中氫化反應之催化劑使用
    ，且在實際面上考量其經濟效益、成本問題、技術層面，扣
    案之鈀金、鈀銅中金與銅之含量均甚微等情，亦有上開臺灣
    檢驗科技股份有限公司高雄分公司95年12月19日台檢字第09
    5121901 號函暨檢附之測試報告暨照片可稽（原審卷二第69
    -82 頁），實際上要用以煉金獲利，當無可能，是被告吳以
    環、楊世雄辯稱：這是要用來煉金云云，顯不足採。
  3.另扣案鋼瓶瓶身雖為黃色，然瓶身顏色係可漆塗改變之或在
    瓶內換裝填充其他氣體者，未必可概依瓶身顏色即認定瓶內
    氣體為何，況經送驗結果，瓶內含有氫氣7.76PPM 、氧氣19
    44.22PPM、氮氣1778.8 6PPM 、二氧化碳525.45PPM 、一氧
    化二氮1.02PPM 、CH氣45.89PPM，此有荷蘭商仕寶公證公司
    臺灣分公司之鋼瓶18901/00000000/07 號化驗報告暨檢附分
    析圖（原審卷三第123 頁以下）可稽，足見瓶內確含有氫氣
    無訛，雖瓶內氣體中氫氣成分不高，惟扣案鋼瓶存放時間已
    久，可能因瓶內氣體揮散、瓶口未關緊等因素而消逸，故鋼
    瓶內呈現一般大氣中常見二氧化碳成分較高之狀態，亦屬自
    然，佐以證人李毅軍亦證稱被告楊世雄有於查獲之初坦承扣
    案鋼瓶為氫氣，及證人許甥欽證稱氫氣並不一定要裝在紅色
    鋼瓶內，只要持有人知悉所裝填是氫氣能夠注意安全即可等
    情，足見該鋼瓶確可用來供製造甲基安非他命使用無訛，是
    被告楊世雄、吳以環辯稱扣案鋼瓶內係二氧化碳氣體，不能
    用供製毒使用云云，亦不足採。
(八)、按毒品危害防制條例之制定，旨在防制毒品危害，維護國民
    身心健康，對於具有成癮性、濫用性及對社會危害性之麻醉
    藥品與其製劑及影響精神物質與其製品，予以管制，並區分
    其等級及品項，就製造、運輸、販賣、意圖販賣而持有、轉
    讓、施用、持有，乃至非法使人施用及引誘他人施用各級毒
    品之行為，分別明定其處罰。甲基安非他命為毒品危害防制
    條例第二條第二項第二款所定之第二級毒品，係以鹽酸麻黃
    素為原料，先經鹵化反應程序製成氯假麻黃素，再經氫化反
    應程序而產生含有甲基安非他命成分之滷水（液態甲基安非
    他命），最後經純化結晶步驟，將生成之結晶物脫水風乾，
    而得高純度之固態甲基安非他命。故就製造過程而言，氫化
    反應程序所產生之鹵水，已含有甲基安非他命之成分，即屬
    化學反應之製成品，應認已製造既遂。至純化結晶步驟，僅
    係去其雜質並使之固化為結晶體，以提高純度及方便施用；
    如謂須俟完成純化結晶步驟始為既遂，不但與甲基安非他命
    製造結果所呈現之化學反應狀態不合，抑且不足以遏阻毒品
    之擴散，達到刑罰之一般預防功能，當非毒品危害防制條例
    之立法本旨，此有最高法院94年度臺上字第6196號判決意旨
    可資參照。是本件扣案氫化反應程序所產生之鹵水，已含有
    甲基安非他命之成分，即屬化學反應之製成品，應認已製造
    既遂。
(九)、綜上所述，本件事證已臻明確，被告甲○○、吳以環、楊世
    雄有共同製造第二級毒品及被告廖仁煒有幫助製造第二級毒
    品之犯行，均堪認定，應依法論科。
二、比較新舊法：
    被告行為後，刑法於94年2 月2 日修正公布，並自95年7 月
    1 日施行，依修正後刑法第2 條第1 項規定：「行為後法律
    有變更者，適用行為時之法律。但行為後之法律有利於行為
    人者，適用最有利於行為人之法律」，而新舊刑法關於刑之
    規定，同採從輕主義，係適用最有利於行為人之法律，比較
    時應就罪刑有關之共犯、未遂犯、連續犯、牽連犯、結合犯
    以及累犯加重、自首減輕、暨其他法定加減原因、與加減例
    等一切情形，綜其全部之結果，而為比較，再適用有利於行
    為人之法律處斷。
(一)、毒品危害防制條例第4 條第2 項、第17條新增第2 項，於98
    年5 月20日修正公布，依修正後該條例第4 條第2 項規定：
    「製造、運輸、販賣第二級毒品者，處無期徒刑或7 年以上
    有期徒刑，得併科新臺幣1,000 萬元以下罰金。」較修正前
    規定，係將罰金上限自700 萬元提高為1,000 萬元，而較不
    利於被告；然依新增該條例第17條第2 項規定：「犯第4 條
    至第8 條之罪於偵查及審判中均自白者，減輕其刑。」故犯
    毒品危害防制條例第4 條第2 項之製造第二級毒品罪，若於
    偵查及審判中均自白者，其無期徒刑或7 年以上有期徒刑之
    法定刑應減輕其刑，新法顯較舊法有利於被告。
(二)、修正前刑法第28條規定：「2 人以上共同實施犯罪之行為者
    ，皆為正犯」，修正後刑法第28條則規定：「2 人以上共同
    實行犯罪之行為者，皆為正犯」。其中「實施」一語，涵蓋
    陰謀、預備、著手及實行之概念在內，其範圍較廣；而「實
    行」則著重於直接從事構成犯罪事實之行為，其範圍較狹，
    是修正後刑法共同正犯之範圍已有限縮。共同正犯之範圍既
    因此而有變動，自屬犯罪後法律有變更，而非僅屬純文字修
    正，本件被告上開犯行，無論依新舊法，均成立共同正犯，
    適用新法並無較有利於被告。
(三)、修正後刑法第33條第5 款規定「罰金：新臺幣1,000 元以上
    ，以百元計算之。」，提高修正前刑法第33條第5 款規定「
    罰金：1 元以上。」之罰金下限，故以舊法較有利於被告。
(四)、修正前刑法第65條第2 項規定：「無期徒刑減輕者，為7 年
    以上有期徒刑。」修正為：「無期徒刑減輕者，為20年以下
    15年以上有期徒刑。」比較新舊法，關於無期徒刑之減輕部
    分，以適用舊法之規定較有利於被告。
(五)、依修正後刑法第67條規定，關於罰金刑之加重，其最高度及
    最低度同加重之，較修正前刑法第68條所定，僅加重其最高
    度，較不利於被告；而罰金刑之減輕，依修正後刑法第67條
    規定，其最高度及最低度同減輕之，較修正前刑法第68條所
    定，僅減輕其最高度，為有利於被告。
(六)、至於累犯部分，受有期徒刑之執行完畢，於5 年內故意再犯
    有期徒刑以上之罪者，無論依修正前或修正後刑法第47條第
    1 項之規定均構成累犯；及未遂犯得減輕其刑之規定，自刑
    法第26條前段移列至刑法第25條第2 項，惟其規範內容並未
    有所變更，是皆無有利或不利之情形，而均毋庸為新、舊法
    之比較（最高法院97年度第2 次刑事庭會議決議參照），附
    此敘明。
(七)、綜合比較結果：被告甲○○部分應以修正後之規定，犯毒
    品危害防制條例第4 條第2 項之罪，且於偵查、審判中皆自
    白者，能適用新修正該條例第17條第2 項減輕其刑，其法定
    刑較修正前之規定有利於被告，應一體適用現行有效之相關
    法律，予以論處；被告楊世雄、吳以環、廖仁煒部分，比
    較修正前後之規定，自以被告行為時即修正前毒品危害防制
    條例第4 條第2 項規定，較有利於被告。
三、核被告楊世雄、吳以環所為，均係犯修正前毒品危害防制條
    例第4 條第2 項之製造第二級毒品既遂罪；被告甲○○所為
    係犯現行毒品危害防制條例第4 條第2 項之製造第二級毒品
    既遂罪；被告廖仁煒所為係犯刑法第30條第1 項、修正前毒
    品危害防制條例第4 條第2 項之幫助製造第二級毒品罪，並
    依刑法第30條第2 之規定減刑其刑。被告甲○○、楊世雄、
    吳以環及綽號「阿榮」之成年男子間，就本件製造第二級毒
    品犯行，具有犯意聯絡及行為分擔，應論以共同正犯。被告
    甲○○於偵查及審判中均自白其製造第二級毒品犯行，爰依
    毒品危害防制條例第17條第2 項之規定減輕其刑。又被告甲
    ○○、楊世雄、廖仁煒有如事實欄所載之犯罪前科且已執行
    完畢等情，有臺灣高等法院被告前案紀錄表可參（本院卷一
    第45-51 頁），其等受有期徒刑執行完畢後，5 年內均故意
    再犯本件有期徒刑以上之罪，均累犯，應各依刑法第47條第
    1 項之規定加重其刑，惟法定本刑為無期徒刑部分不得加重
    。被告甲○○上開累犯加重、自白減輕及被告廖仁煒累犯加
    重、幫助犯減輕部分，均依法先加（法定本刑為無期徒刑部
    分不得加重）後減之。
四、撤銷改判理由：
    原判決據以論處被告罪刑，固非無見；惟查：
(一)、被告廖仁煒有上開犯罪前科，應構成累犯，原判決漏未認並
    加重其刑，已有未當。又原判決主文及理由記載被告楊世雄
    係累犯，並據以加重其刑，然於事實及理由內則未詳載認定
    累犯之犯罪前科內容（判決書第1 、17頁），亦有疏漏，且
    就製造第二級毒品法定本刑為無期徒刑部分亦予加重，核與
    刑法第65條第1 項之規定不合。
(二)、本件被告甲○○上開製造第二級毒品犯行，已達既遂階段，
    惟原判決認定尚屬未遂階段，亦有違誤。
(三)、毒品危害防制條例第4 條第1 項已於98年5 月20日業經修正
    公布，惟原判決就被告楊世雄、吳以環、廖仁煒部分未及比
    較新舊法，亦有未恰。
(四)、按共同正犯因相互間利用他人之行為，以遂行其犯意之實現
    ，本於責任共同之原則，有關沒收部分，對於共犯間供犯罪
    所用之物，自均應為沒收之諭知。惟幫助犯僅係對於犯罪構
    成要件以外行為為加工，並無共同犯罪之意思，自不適用該
    責任共同原則，對於正犯所有供犯罪所用之物或犯罪所得之
    物，亦為沒收之諭知。原判決認定被告廖仁煒為幫助犯，且
    原判決附表之物均為共同正犯甲○○、楊世雄等人所有，卻
    就該附表之查扣物品，於被告廖仁煒之主文下諭知沒收，要
    非適法。
五、檢察官以被告廖仁煒應成立共同正犯為由提起上訴，被告楊
    世雄、吳以環、廖仁煒上訴意旨辯稱其等無製造第二級毒品
    犯行，雖均無理由，但原判決既有上述可議，應由本院將原
    判決關於被告甲○○、楊世雄、吳以環共同製造第二級毒品
    及被告廖仁煒幫助製造第二級毒品部分撤銷改判。本院審酌
    被告甲○○、楊世雄、廖仁煒有上開犯罪前科，竟不知悔改
    ，與被告吳以環及「阿榮」等人，無視國家禁絕毒品之政策
    ，共同或幫助（楊仁煒及陳培佳）製造第二級毒品甲基安非
    他命，厥為毒品氾濫之始作俑者，倘若製造成功並流入市面
    ，將戕害國人身心健康甚鉅，亦造成社會治安之隱憂，行為
    殊不可取，並參酌被告甲○○坦承製造毒品犯行及被告楊世
    雄、吳以環、廖仁煒否認犯行之犯後態度等一切情狀，分別
    量處如主文所示之刑，以資懲儆。扣案附表編號1 之2 盆黑
    色液體及編號2 之2 罐無色液體，經檢驗後均確係毒品危害
    防制條例第2 條第2 項第2 款所規定之第二級毒品，有上開
    法務部調查局95年3 月24日鑑驗通知書可稽，與其盛裝之容
    器盆、罐各2 具，因用以盛裝毒品，已直接觸碰、沾染毒品
    而無從析離，且無析離實益，自應併同毒品，均依毒品危害
    防制條例第18條第1 項前段之規定，不問屬於犯人與否，宣
    告沒收銷燬；至於上開毒品經送驗耗損部分，業已滅失，就
    此部分，不另為沒收銷燬之諭知。另扣案附表編號3 至10所
    示之物，為被告甲○○所有，附表編號11至33所示之物為被
    告楊世雄所有，且供本件製造第二級毒品犯罪所用之物，業
    據被告甲○○供承明確（偵卷五第6-7 頁），爰各依毒品危
    害防制條例第19條第1 項前段之規定及共犯連帶沒收原則，
    併予宣告沒收之。
、被告甲○○販賣第二級毒品無罪部分（檢察官上訴）：
一、公訴意旨以：被告甲○○明知甲基安非他命係第二級毒品，
    不得販賣，意於95年2 月22日晚上11時許，在其高雄市○○
    區○○街之住處附近，以1,500 元之價格，將重0.5 公克之
    1 小包甲基安非他命販賣與廖仁煒，經警於95年2 月23日凌
    晨1 時45分許，在上開住處前逮捕廖仁煒時，當場自其身上
    查獲該小包甲基安非他命及吸食器1 個，始悉上情。認被告
    甲○○另涉犯修正前毒品危害防制條例第4 條第2 項之販賣
    第二級毒品罪嫌。
二、按犯罪事實應依證據認定之，無證據不得認定其犯罪事實；
    又不能證明被告犯罪者，應諭知無罪之判決，刑事訴訟法第
    154 條第2 項、第301 條第1 項分別定有明文。再按，事實
    之認定，應憑證據，如未能發現相當證據，或證據不足以證
    明，自不能以推測或擬制之方法，為裁判基礎；且認定不利
    於被告之事實須依積極證據，苟積極證據不足為不利於被告
    事實之認定時，即應為有利於被告之認定；另認定犯罪事實
    所憑之證據，雖不以直接證據為限，間接證據亦包括在內，
    然無論直接證據或間接證據，其為訴訟上之證明，須於通常
    一般之人均不致有所懷疑，而得確信其為真實之程度者，始
    得據之為有罪之認定，倘其證明尚未達到此一程度，而有合
    理之懷疑存在，無從使事實審法院得有罪之確信時，即應由
    法院為諭知被告無罪之判決，迭經最高法院30年上字第816
    號、40年台上字第86號、76年台上字第4986號判例意旨一再
    闡釋。次按施用毒品者所稱其向某人買受毒品之指證，不得
    作為有罪判決之唯一證據，仍須調查其他必要之證據，以察
    其是否與事實相符，為最高法院歷年來之見解，良以毒品買
    受者之指證，其憑信性於通常一般人已有所懷疑，尚難確信
    其為真實。況依毒品危害防制條例第17條之規定，其供出毒
    品來源而破獲者，復得減輕其刑，則其指證之真實性猶有疑
    慮，是施用毒品者之指證，其真實性有待其他必要證據加以
    補強。茲所謂必要之補強證據，固不以證明販賣毒品犯罪構
    成要件之全部事實為必要，但以與施用者之指證具有相當之
    關聯性為前提，其經與施用者之指證綜合判斷，已達於通常
    一般人均不致有所懷疑，而得確信施用者之指證為真實者，
    始得為有罪之認定，此為無罪推定原則之必然推演（最高法
    院93年度台上字第6750號判決可資參照）。
三、公訴意旨認被告甲○○涉有毒品危害防制條例第4 條第2 項
    之販賣第二級毒品罪嫌，無非係以證人即共同被告廖仁煒於
    偵查中所為之證述、法務部調查局95年3 月24日鑑驗通知書
    及扣案1 小包甲基安非他命、吸食器1 個為其論據。然訊據
    被告甲○○堅詞否認有何販賣第二級毒品之犯行，辯稱：該
    包甲基安非他命係伊自己要施用的，伊當晚開車載廖仁煒一
    起去買晚餐及很多生活用品，回到住處時要停車、拿麵及鞋
    子，無法騰出空手拿該包毒品，便叫廖仁煒先下車並幫忙拿
    一下，惟廖仁煒一下車就被警察逮捕，於情急之下推說係伊
    賣給他的等語。
四、上開扣得之甲基安非他命1 小包及吸食器經送往法務部調查
    局鑑定，均含有甲基安非他命成分之事實，有上開法務部調
    查局95年3 月24日檢驗通知書、該包甲基安非他命及吸食器
    之照片各1 紙可稽（原審卷一第142 頁），是被告甲○○有
    無上開販賣第二級毒品之證據爭點在於證人廖仁煒之證述內
    容是否可採，經查：
(一)、證人即被告廖仁煒固於偵查中證稱：伊自94年9 月間起，開
    始向甲○○買甲基安非他命，買過4 、5 次，95年2 月22日
    晚上11時許，伊在甲○○住處附近，又以1,500 元之價格，
    向甲○○購得上開扣案毒品等語（偵卷三第22頁）。然證人
    廖仁煒於原審證稱：95年2 月22日晚上甲○○開車載伊去買
    東西，打算買回甲○○住處一起吃，於95年2 月23日凌晨1
    時許開回甲○○住處時，甲○○叫伊先下車，並把那包毒品
    拿給伊，叫伊順手帶下車，伊一下車就被一群警察衝上來抓
    住，當場從伊口袋搜到該包毒品，伊覺得很害怕，於警詢時
    又聽到一些員警在旁邊說甲○○、楊世雄、吳以環、陳培佳
    他們都把責任推給伊，伊還不肯說實話，難道要自己全部承
    擔下來之類的話，伊覺得很害怕，才會說甲○○有在賣毒品
    ，警察問伊向甲○○買毒品的地點，伊因在甲○○住處前被
    查獲，才會編說是在甲○○住處附近向甲○○買的，而該包
    毒品價格也不是伊自己說的，是警察一邊問伊那包毒品多少
    錢，一邊在旁邊秤重，秤完說大概1,500 、2,000 或3,000
    元，伊沒有理警察，警察又問伊一個月大約施用幾次，伊說
    一個月4 、5 次，因為伊一直感到很害怕，接受檢察官訊問
    時都還會皮皮挫（害怕之意思），才會跟檢察官說「曾向甲
    ○○買過4 、5 次，該包毒品是跟甲○○買的」等語，事實
    上伊根本沒有向甲○○買過毒品，也沒有要給甲○○錢，如
    果當晚沒有被查獲，伊會跟甲○○去他住處施用那包毒品，
    所以伊之前在偵查中證述內容是不實在的，但伊不是故意要
    誣賴甲○○，實在是因為突然被警察抓，心裡非常害怕，且
    擔心甲○○他們把責任推到自己身上，才會那樣說等語明確
    （原審B 卷第120-133 頁）。是證人廖仁煒於偵查及原審所
    為證述前後歧異，於原審明確表示於偵查中所述向被告購毒
    一事不實，並就偵查中所述購毒次數、時間、地點何以不實
    及為不實證述之動機等情逐一作說明，是其於偵查中指證向
    被告購毒一事之可信度，已引起一般人懷疑。
(二)、又證人廖仁煒為警查獲後經採集尿液送驗呈甲基安非他命陽
    性反應，有高雄市立凱旋醫院濫用藥物尿液檢驗報告、真實
    姓名對照表各1 紙附卷可稽（調查卷第9-11頁），則證人廖
    仁煒於偵查中所述被告有販賣毒品一情，不無係為脫免罪責
    ，甚至邀獲減刑所為證述之可能，自難逕予採信。
(三)、又倘該包甲基安非他命確係證人廖仁煒向被告購得，則廖仁
    煒既已於偵查中作證前具結在卷（偵卷三第25頁），負有真
    實陳述之法律義務，否則須負偽證罪之刑事責任，衡諸常情
    ，證人廖仁煒於本院審理中作證，當不至翻異前詞，何以其
    竟堅決改稱未曾向被告購毒，並坦承於偵查中作證不實之情
    ，致自己身陷被追訴偽證罪嫌之法律風險，又倘該包毒品如
    證人廖仁煒於偵查中所述係其於95年2 月22日晚上11時許在
    被告住處附近所購買，則交易既已完成，被告甲○○又何須
    駕車搭載證人廖仁煒返回自己住處，增加被查緝之風險。再
    者，證人廖仁煒於原審對檢察官、辯護人問到何以在偵查中
    指證被告甲○○販毒等問題時，一再表示不是故意要陷害被
    告甲○○，實在是因為被警察抓到太害怕等語，且呈現情緒
    激動之表現，甚至當庭哭泣，此觀原審審判筆錄內容自明（
    原審B 卷第127 頁），足見證人廖仁煒於原審所述證明力顯
    較其於偵查中證述為高，其當晚應係隨被告甲○○返回住處
    用餐，受被告甲○○請託將該包毒品順手攜下車，遭警查獲
    時為不實陳述，迄原審傳喚作證，身處一方面恐誣陷被告甲
    ○○，另一方面恐自己身陷偽證法律責任之窘境，終將被告
    甲○○並未販賣毒品之實情和盤托出，因而情緒激動、當庭
    哭泣等情，較為可信。
(四)、況被告甲○○與證人廖仁煒為警查獲時，並未自被告甲○○
    或廖仁煒身上扣到現金1,500 元，難以與廖仁煒於偵查中證
    述之內容相互勾稽佐證，自難逕認被告甲○○有販賣第二級
    毒品甲基安非他命之犯行。而被告甲○○於當晚為警查獲後
    ，經警採集尿液送驗確呈甲基安非他命陽性反應，此有高雄
    市立凱旋醫院95年3 月16日濫用藥物尿液檢驗報告、真實姓
    名對照表各1 份附卷可稽（調查卷第10-11 頁），核與被告
    甲○○所辯相符，廖仁煒於偵查中之證詞尚不足以證明被告
    甲○○有販賣第二級毒品甲基安非他命。
五、綜上所述，公訴人所舉之證據，尚不足證被告甲○○有販賣
    第二級毒品甲基安非他命予廖仁煒之犯行，則其為訴訟上之
    證明，未達到通常一般之人均不會有任何懷疑，而得確信被
    告有此犯行之真實程度，自無從說服本院形成被告此部分有
    罪之心證，此外復查無其他證據足認被告甲○○有該犯行，
    自應為被告甲○○無罪之諭知。原審以不能證明被告甲○○
    犯罪而為無罪之諭知，核無違誤。公訴人上訴意旨仍執前詞
    指摘原判決不當，為無理由，上訴應予駁回。
肆、被告楊世雄其餘被訴連續轉讓第二級毒品毒品，經原審判處
    有期徒刑1 年部分，被告楊世雄已具狀撤回上訴（本院卷一
    第65頁、本院卷二第35頁），業已確定，故不另論列。
據上論斷，應依刑事訴訟法第369 條第1 項前段、第364 條、第
368 條、第299 條第1 項前段，98年5 月20日修正前毒品危害防
制條例第4 條第2 項，毒品危害防制條例第4 條第2 項、第17條
第2 項、第18條第1 項前段、第19條第1 項，刑法第2 條第1 項
、第11條、第30條、第47條第1 項，修正前刑法第28條、判決如
主文。
本案經檢察官孫小玲到庭執行職務。
中    華    民    國    98    年    11    月    25    日
                  刑事第三庭    審判長法  官   莊崑山
                                      法  官   張意聰
                                      法  官   唐照明
以上正本證明與原本無異。
如不服本判決應於收受本判決後10日內向本院提出上訴書狀，其
未敘述上訴理由者，並得於提起上訴後10日內向本院補提理由書
狀（均須按他造當事人之人數附繕本）「切勿逕送上級法院」。
中    華    民    國    98    年    11    月    25    日
                                      書記官   黃琳群
附錄本判決論罪科刑法條：
修正前毒品危害防制條例第4條第2項
現行毒品危害防制條例第4條第2項
製造、運輸、販賣第二級毒品者，處無期徒刑或七年以上有期徒
刑，得併科新臺幣700萬元以下罰金。
現行毒品危害防制條例第4條第2項
製造、運輸、販賣第二級毒品者，處無期徒刑或七年以上有期徒
刑，得併科新臺幣1,000萬元以下罰金。
毒品危害防制條例第17條
犯第四條至第八條、第十條或第十一條之罪，供出毒品來源，因
而查獲其他正犯或共犯者，減輕或免除其刑。
犯第四條至第八條之罪於偵查及審判中均自白者，減輕其刑。
毒品危害防制條例第18條
查獲之第一、二級毒品及專供製造或施用第一、二級毒品之器具
，不問屬於犯人與否，均沒收銷燬之；查獲之第三、四級毒品及
製造或施用毒品之器具，無正當理由而擅自持有者，均沒入銷燬
之。但合於醫藥、研究或訓練之用者，得不予銷燬。
前項合於醫藥、研究或訓練用毒品或器具之管理辦法，由法務部
會同行政院衛生署定之。
┌────────────────────────────────────┐
│97年度上訴字第1133號、98年度上訴字第867號附表：                         │
├──┬────────┬──┬─────────┬───────────┤
│編號│物品名稱        │數量│ 查扣處所         │備註                  │
├──┼────────┼──┼─────────┼───────────┤
│ 一 │黑色液體        │2盆 │甲○○高雄市三民區│經送往法務部調查局鑑驗│
│    │                │    │嫩江街159 巷35號住│結果均含有第二級毒品甲│
│    │                │    │處                │基安非他命成分，總計驗│
│    │                │    │                  │後淨重3880公克，純質淨│
│    │                │    │                  │重21.13 公克，有法務部│
│    │                │    │                  │調查局95年3 月24日調科│
│    │                │    │                  │壹字第09522211 000號鑑│
│    │                │    │                  │驗通知書1 紙附卷可稽。│
├──┼────────┼──┼─────────┼───────────┤
│ 二 │無色液體        │2罐 │楊世雄高雄市三民區│經送往法務部調查局鑑驗│
│    │                │    │同盟路246 巷17號住│結果均含有第二級毒品甲│
│    │                │    │處                │基安非他命成分，總計驗│
│    │                │    │                  │後淨重406 公克，純質淨│
│    │                │    │                  │重16.88 公克，有上開鑑│
│    │                │    │                  │驗通知書1 紙附卷可稽。│
├──┼────────┼──┼─────────┼───────────┤
│ 三 │冰箱            │1部 │甲○○高雄市三民區│（照片見調查卷第19頁）│
│    │                │    │嫩江街159 巷35號住│                      │
│    │                │    │處                │                      │
├──┼────────┼──┼─────────┼───────────┤
│ 四 │真空馬達        │1個 │同上              │（照片見調查卷第20頁）│
├──┼────────┼──┼─────────┼───────────┤
│ 五 │收集瓶          │1個 │同上              │（照片見調查卷第20頁）│
├──┼────────┼──┼─────────┼───────────┤
│ 六 │漏斗            │1個 │同上              │（照片見調查卷第25頁）│
├──┼────────┼──┼─────────┼───────────┤
│ 七 │燒杯            │1個 │同上              │（照片見調查卷第13頁）│
├──┼────────┼──┼─────────┼───────────┤
│ 八 │濾紙            │1盒 │同上              │（照片見調查卷第21頁）│
├──┼────────┼──┼─────────┼───────────┤
│ 九 │攪拌桶          │1個 │同上              │（照片見調查卷第21頁）│
├──┼────────┼──┼─────────┼───────────┤
│ 十 │溫度計          │1支 │同上              │（照片見調查卷第27頁）│
├──┼────────┼──┼─────────┼───────────┤
│十一│濾紙            │2盒 │楊世雄高雄市三民區│（照片見調查卷第24頁）│
│    │                │    │同盟路246 巷17號住│                      │
│    │                │    │處                │                      │
├──┼────────┼──┼─────────┼───────────┤
│十二│燒杯            │1個 │同上              │（照片見調查卷第24頁）│
├──┼────────┼──┼─────────┼───────────┤
│十三│陶瓷漏斗        │1個 │同上              │（照片見調查卷第25頁）│
├──┼────────┼──┼─────────┼───────────┤
│十四│廣口血清瓶      │3個 │同上              │（照片見調查卷第25頁）│
├──┼────────┼──┼─────────┼───────────┤
│十五│氫氣化鈉        │1瓶 │同上              │（照片見調查卷第25頁）│
├──┼────────┼──┼─────────┼───────────┤
│十六│活性炭          │1包 │同上              │（照片見調查卷第27頁）│
├──┼────────┼──┼─────────┼───────────┤
│十七│溫度計          │1支 │同上              │（照片見調查卷第27頁）│
├──┼────────┼──┼─────────┼───────────┤
│十八│三角瓶          │3個 │同上              │（照片見調查卷第28頁）│
├──┼────────┼──┼─────────┼───────────┤
│十九│加熱攪拌器      │1台 │同上              │（照片見調查卷第28頁）│
├──┼────────┼──┼─────────┼───────────┤
│二十│氫氣鋼瓶        │1個 │楊世雄高雄市楠梓區│（照片見調查卷第31頁）│
│    │                │    │學專路334 號「昱揚│                      │
│    │                │    │汽車保養廠」      │                      │
├──┼────────┼──┼─────────┼───────────┤
│二一│瓦斯桶          │1個 │同上              │（照片見調查卷第31頁）│
├──┼────────┼──┼─────────┼───────────┤
│二二│瓦斯爐具        │1個 │同上              │（照片見調查卷第32頁）│
├──┼────────┼──┼─────────┼───────────┤
│二三│壓力計          │1個 │同上              │（照片見調查卷第32頁）│
├──┼────────┼──┼─────────┼───────────┤
│二四│鋼鍋            │2個 │同上              │（照片見調查卷第33頁）│
├──┼────────┼──┼─────────┼───────────┤
│二五│鹽酸            │1瓶 │同上              │（照片見調查卷第34頁）│
├──┼────────┼──┼─────────┼───────────┤
│二六│硝酸            │1瓶 │同上              │（照片見調查卷第35頁）│
├──┼────────┼──┼─────────┼───────────┤
│二七│氫氧化鈉        │1瓶 │同上              │（照片見調查卷第35頁）│
├──┼────────┼──┼─────────┼───────────┤
│二八│活性炭          │1包 │同上              │（照片見調查卷第36頁）│
├──┼────────┼──┼─────────┼───────────┤
│二九│燒杯            │2個 │同上              │（照片見調查卷第24頁）│
├──┼────────┼──┼─────────┼───────────┤
│三十│攪拌棒          │1支 │同上              │（照片見調查卷第29頁）│
├──┼────────┼──┼─────────┼───────────┤
│三一│丙酮            │1瓶 │同上              │（照片見調查卷第34頁）│
├──┼────────┼──┼─────────┼───────────┤
│三二│塑膠托盤        │2個 │同上              │（照片見調查卷第30頁）│
├──┼────────┼──┼─────────┼───────────┤
│三三│鈀金1包、鈀銅5包│6包 │陳培佳所駕駛車號E6│（照片見調查卷第37至40│
│    │                │    │-5275號自小客車   │頁）                  │
└──┴────────┴──┴─────────┴───────────┘


司法院資訊處製作；財團法人民間司法改革基金會備份。
